臺灣高等法院臺南分院民事判決　　100年度上易字第4號
上　訴　人　王徹護
訴訟代理人　賴鴻鳴　律師
　　　　　　黃俊達　律師
　　　　　　粘怡華　律師
　　　　　　蘇文斌　律師
被 上 訴人　蔡美香
訴訟代理人　蔡鍾興
上列當事人間請求遷讓房屋事件，上訴人對於中華民國99年11月
16日臺灣臺南地方法院99年度訴字第1145號第一審判決提起上訴
，本院於100年5月17日言詞辯論終結，判決如下：
    主  文
上訴駁回。
第二審訴訟費用由上訴人負擔。
    事實及理由
一、被上訴人起訴主張：
(一)、被上訴人於民國（下同）97年4月8日因買賣取得坐落臺南縣
    新化鎮○○○段303之3地號土地廠房即門牌號碼為新化鎮
    拔林38號之未保存登記建物（下稱：系爭廠房），並與上訴
    人簽立系爭廠房之租賃契約，租期至100年9月31日，租金每
    月新臺幣（下同）6萬元。惟被上訴人所交支付租金之支票
    皆跳票，兩造遂於97年7月12日就租金等事宜協議，然上訴
    人亦未履行，被上訴人方於同年9月3日聲請假扣押裁定，假
    扣押上訴人置於系爭廠房之機械原料。嗣因上訴人與系爭廠
    房之前屋主即訴外人周貴福另有債務糾紛，周貴福與兩造等
    遂於98年8月9日在臺南地方法院檢察署偵查期間，上訴人於
    檢察官面前書立和解協議書，依該和解協議書第一條，被上
    訴人同意上訴人自97年4月8日至98年10月7日間，以每月租
    金6萬元抵付訴外人周貴福與上訴人王徹護間之借款債務，
    而上訴人於98年10月7日前，上訴人須無條件將廠房騰空及
    結清水電費交還被上訴人。惟上訴人至屆期日，不但不搬遷
    甚且囤積更多物資於廠區內，被上訴人已於99年5月12日以
    存證信函告知，詎上訴人仍無權占有系爭廠房，拒不交還。
    爰依系爭和解書之契約關係及租賃關係請求上訴人將系爭廠
    房騰空遷讓返還予被上訴人，並自98年10月7日起迄交還廠
    房日止，按月賠償被上訴人未收廠房租金每月6萬元之損害
    等語。原審為伊勝訴之判決並無不當，上訴人之上訴為無理
    由。
(二)、聲明：上訴駁回。
二、上訴人則抗辯略以：
(一)、系爭廠房係金銘山實業有限公司(法定代理人為周貴福)，租
    予訴外人唐唐企業有限公司(法定代理人為謝美惠)，租賃期
    間自96年11月15日起至10l年1l月15日止，縱訴外人金銘山
    公司將系爭廠房事實上處分權讓與被上訴人，被上訴人亦繼
    受金銘山公司出租人地位，唐唐公司就系爭廠房享有租賃權
    ，唐唐企業有限公司始為系爭房屋之現占有人。唐唐企業有
    限公司法定代理人謝美惠乃上訴人配偶，縱上訴人獲得唐唐
    企業有限公司之授權使用系爭廠房，也係基於唐唐企業有限
    公司之授權而為該公司之占有輔助人，並非為上訴人自己之
    利益而為占有，被上訴人請求上訴人返還房屋，並無理由。
(二)、聲明：
    (1)原判決廢棄。
    (2)被上訴人在第一審之訴及假執行之聲請均駁回。
三、不爭執事項：
(一)、台南縣新化鎮○○○段303之3地號土地廠房即門牌號碼為新
    化鎮拔林38號之建物，為鄉橋企業有限公司（法定代理人
    ：蔡鍾興）於97年3月15日向訴外人金銘山實業有限公司（
    法定代理人：周貴福）所買受，被上訴人並於同年4月8日繳
    完買賣契稅，有臺南縣稅務局97年度系爭廠房房屋稅籍證明
    書可稽（見本院卷第48、49頁）
(二)、觀霧房屋企業社（法定代理人：蔡美香，甲方）與上訴人王
    徹護（乙方）就系爭廠房簽訂「廠房租賃契約書」，該租賃
    契約書第4條：「本租賃簽約時，甲乙雙方皆同意，自民國
    96年10月1日起生效，然甲乙雙方皆認知，乙方僅置放一些
    物品，實際進場倉儲作業。則於民國97年04月08日起，而這
    段置放乙方之物品，甲方充分瞭解，因乙方與金銘山實業股
    份有限公司，有道義及特殊合作關係，因此這段期間之租金
    ，甲方同意日後與金銘山實業股份有限公司另行結算」及第
    5條：「甲乙雙方經協商，皆同意自民國97年04月08日起，
    房租每個月應付新台幣陸萬元整，……」等語，有兩造簽訂
    之「廠房租賃契約書」為佐（見本院卷第77-78頁）。
(三)、上訴人蔡美香與被上訴人王徹護於98年8月9日在台南地方法
    院檢察署，上訴人書立和解書，系爭和解書第1條：「乙方
    （即上訴人王徹護）向丁方（即被上訴人蔡美香）租賃坐落
    於台南縣新化鎮○○○段303-3號之土地上廠房，蓋因上述
    廠房牽涉前屋主周貴福與乙方之債務糾紛，新台幣108萬元
    ，為此糾紛所衍生法律訴訟導致彼此對立相當嚴重，因此甲
    、乙、丙、丁四方鑑于消弭紛爭，清本正源之道，乃共同與
    周貴福磋商解決方法，結論『則為丁方同意上述糾紛之金額
    悉數由丁方所出租與乙方之租賃所得，每月租金陸萬元抵付
    ，亦即自民國97年4月8日租起至98年10月7日為抵付終止日
    ，到時乙方須無條件將廠房騰空及結清水電費用，交還給丁
    方，然假設丁方須提前使用該廠房，丁方則須代周貴福償還
    乙方未租賃使用之日數金額，此點經四方共同溝通，乙方願
    無條件配合，不得有所異議』，………。」等語，有兩造於
    台南地檢署撤回告訴和解書（見原審卷第6-7頁）。
(四)、系爭廠房於98年8月13日經臺灣臺南地方法院97年度訴字第1
    521號民事判決駁回原告金銘山實業股份有限公司（法定代
    理人：周貴福）第三人異議之訴（見原審卷第34-44頁）。
(五)、被上訴人於99年5月12日以存證信函通知上訴人依上訴人於9
    8年8月9日在台南地方法院檢察署書立之和解書內容，應於
    97年4月8日起至98年10月7日終止日，將廠房騰空及結清水
    電費用，交還予被上訴人，有存證信函為憑（見原審卷第8
    頁）。
(六)、本院於100年4月21日至台南縣新化鎮○○○段303-3地號土
    地即門牌號碼為新化鎮拔林38號之建物為勘驗，系爭廠房
    內堆置電纜磁柱4個、風管、塑膠原料、布繩等物，並有勘
    驗照片8幀附卷為憑（見本院卷第123-124、127-136頁）。
四、至於被上訴人主張其將系爭廠房出租予上訴人，兩造並於98
    年8月9日在台南地方法院檢察署書立之和解書內容，被上訴
    人應於98年10月7日終止日，將廠房騰空及結清水電費用，
    交還予被上訴人，爰依和解關係及租賃關係請求上訴人將系
    爭廠房騰空遷讓返還予被上訴人等情。則為上訴人所否認，
    並以前詞置辯。是本件應審酌者為(一)上訴人有無占有系爭廠
    房？(二)被上訴人得否本於租賃契約或和解契約請求上訴人遷
    讓系爭廠房？經查：
(一)、上訴人固否認占有系爭廠房，然查：臺灣臺南地方法院96年
    度執字第240號債權人洪國紘與債務人康乃菁、康武德間給
    付借款強制執行事件，查封系爭廠房時，曾囑託台南縣警察
    局新化分局查明系爭廠房之占有使用情形，該分局於97年8
    月24日函覆房屋之現占有人為「王徹護」（即上訴人），有
    該分局97年8月24日南縣化警偵字第0970008929號函影本在
    卷可參（見本院卷第114-119頁），且上訴人於96年10月1日
    （被上訴人稱實際租約日係97年4月8日）與被上訴人簽立之
    租賃契約書、98年8月9日簽立之和解書，上訴人均不否認其
    真正，上訴人均係以個人簽約，並於和解筆錄上同意遷讓系
    爭廠房，益徵被上訴人主張系爭廠房為上訴人占有使用，應
    屬可信。雖本院履勘現場時，系爭廠房於門旁之牆上掛有「
    唐唐企業有限公司」紅色小招牌，系爭廠房內堆置電纜磁柱
    4個、風管、塑膠原料、布繩等物，而唐唐企業有限公司負
    責人謝美惠（即上訴人之妻）則陳稱該等物品係唐唐公司所
    有等語，此固有勘驗筆錄及勘驗照片8幀附卷為憑（見本院
    卷第123-124、127-136頁）。然「唐唐企業有限公司」紅色
    小招牌係極易裝卸之壓克力板，無法僅憑該紅色小招牌或上
    訴人配偶之片面之詞，即認上訴人未占有系爭廠房，上訴人
    此部分之抗辯，尚難遽信。
(二)、次查，兩造於96年10月1日訂立廠房租賃契約書，由上訴人
    向被上訴人承租系爭廠房，上訴人亦不否認該契約之真正，
    而由契約書第3條所載租賃權期間自96年10月1日起至100年9
    月31日止。而契約書第4條則約定，「本租賃簽約時，甲（
    即被上訴人）乙（即上訴人）雙方皆同意，自96年10月1日
    起生效，然甲乙雙方皆認知，乙方僅置放一些物品，實際進
    場倉儲作業，則於97年4月8日起，而這段置放乙方之物品，
    甲方充分瞭解.，因乙方與金銘山實業股份有限公司，有道
    義及特殊合作關係，因此這段期間之租金，甲方同意日後與
    金銘山實業股份有限公司另行結算」。第5條則約定，「甲
    乙雙方經協商，皆同意自98年4月8日起，房租每個月應付新
    台幣陸萬元正，收款另行付據，乙方不得藉任何理由拖延或
    拒納」。是依上開租賃契約書，兩造就系爭廠房確有租賃契
    約存在，租期96年10月1日起至100年9月31日止，租金自97
    年4月8日起，每月6萬元。雖上訴人抗辯被上訴人就系爭廠
    房於97年4月8日完納契稅後，始取得系爭廠房事實上處分權
    ，如何履行96年10月1日與上訴人簽訂之租賃契約書云云。
    然按租賃契約，係以當事人約定，一方以物租與他方使用收
    益，他方支付租金而成立，並不以出租人對於租賃物有所有
    權為要件。最高法院64年台上字第424號判例參照。姑不論
    被上訴人有無取得系爭廠房之所有權，依上開判例意旨，系
    爭廠房之租賃契約仍屬有效，應甚明確。
(三)、嗣兩造因上訴人支付租金所交付之支票跳票等爭議，而於97
    年7月12日簽立協議書，此有上訴人所不爭執之協議書在卷
    可參（見原審卷第29頁），依該協議書第四條約明，乙方（
    即上訴人）同意於房租押金二個月計12萬元及5月至7月份房
    租計18萬元，共計30萬元，於本月（97年7月）14日先付10
    萬元，其餘於本（7）月20日結清，當日並立開97年8月至10
    月分別開立三張支票，或開立97年8月至98年元月份6張。而
    被上訴人主張上訴人未履行上開協議等情，復為上訴人所不
    爭執，自屬真實。嗣兩造及訴外人蘇進生、蔡鍾興於98年8
    月9日在台灣台南地方法院檢察署偵查庭成立和解，有兩造
    所不爭執之和解協議書在卷可稽（見原審卷第6-7頁），該
    和解協議書載明：「1.乙方（即上訴人）向丁方（即被上訴
    人）租賃坐落於台南縣新化鎮○○○段303-3號之土地上廠
    房，蓋因上述廠房牽涉前屋主周貴福與乙方之債務糾紛，新
    台幣108萬元，為此糾紛所衍生法律訴訟導致彼此對立相當
    嚴重，因此甲（訴外人蘇進生）、乙（上訴人）、丙（訴外
    人蔡鍾興）、丁（被上訴人）四方鑑于消弭紛爭，…結論則
    為：丁方同意上述糾紛之金額悉數由丁方所出租與乙方之租
    賃所得，每月租金陸萬元抵付，亦即自民國97年4月8日租起
    至98年10月7日為抵付終止日，到時乙方須無條件將廠房騰
    空及結清水電費用，交還給丁方（被上訴人）」。且證人周
    貴福、蘇進生於原審均具結證述兩造確曾於98年8月9日於臺
    灣臺南地方法院檢察署偵查庭作成前開和解協議書（見原審
    卷第67頁背面）。兩造間有關系爭廠房之租賃既於98年8月9
    日成立和解，而和解有使當事人所拋棄之權利消滅及使當事
    人取得和解契約所訂明權利之效力，為民法第737條所明定
    ，則兩造間既已成立和解協議，自當依和解條件履行。依前
    述和解條件，被上訴人於98年10月7日之前自得占有使用系
    爭廠房，98年10月8日以後，即不得再繼續占有使用系爭房
    屋，須無條件將廠房騰空及結清水電費用，交還給被上訴人
    。是被上訴人本於系爭和解協議，請求上訴人應將系爭廠房
    遷讓返還被上訴人，自屬有據。至於上訴人又抗辯唐唐有限
    公司曾與金銘山股份有限公司於96年11月15日就系爭廠房訂
    有租賃契約，上訴人經唐唐有限公司之同意使用系爭廠房，
    為有權使用云云，然證人周貴福即金銘山股份有限公司負責
    人並證稱該公司並無與唐唐公司或上訴人訂約等語（見原審
    卷第67頁背面），復親筆否認「96.11.15金銘山實業有限公
    司（周貴福）與唐唐公司（謝美惠）之簽訂『房屋租賃契約
    書』」與其無關（見本院卷第29-33頁），再者上訴人於96
    年10月1日起已支付6萬元使用系爭廠房，何以另再支付4萬
    元租金使用系爭廠房，且金銘山實業有限公司（法定代理人
    為王俊智），於96年9月12日已變更為金銘山實業股份有限
    公司，法定代理人為周貴福，有公司變更登記表可參（見本
    院卷第28頁、第38頁），上訴人竟於96年11月15日與「金銘
    山實業有限公司、周貴福」訂立租賃契約，則上訴人主張其
    與「金銘山實業有限公司」訂定租約云云，即難憑採。況且
    唐唐公司與金銘山是否另訂租約，亦係渠等間債權債務關係
    之履行問題，與本件上訴人占有系爭廠房，被上訴人本於和
    解契約請求上訴人遷讓無涉，上訴人此部分之抗辯，亦非可
    採。
(四)、承上，依系爭和解書之協議內容：「…丁方（即被上訴人）
    同意上述糾紛之金額悉數由丁方所出租與乙方（即上訴人）
    之租賃所得，每月租金陸萬元抵付，………。」，足見兩造
    就系爭建物以契約約定每月租金六萬元，且上訴人至遲須於
    98年10月7日將系爭建物騰空遷讓予被上訴人，然上訴人迄
    未履行遷讓系爭建物，則自屬無權占有系爭房屋，而受有相
    當於租金之不當得利，致上訴人受有損害，是上訴人依和解
    之契約關係，請求被上訴人騰空遷讓返還房屋，並請求上訴
    人賠償相當租金之損害，自屬有據，而自98年10月8日起至
    99年10月20日止，已逾一年，以每月6萬元計，顯逾60萬元
    ，是被上訴人請求上訴人賠償其中60萬元，及自99年10月21
    日起，至遷讓系爭廠房之日止，按月給付相當於租金6萬元
    之損害，即屬有據。
五、綜上，被上訴人依和解契約法律關係，請求上訴人將系爭廠
    房騰空遷讓返還予被上訴人，並請求上訴人賠償60萬元，及
    自99年10月21日起，至遷讓系爭廠房之日止，按月給付相當
    於租金6萬元之損害，洵屬有據，應予准許。原審為被上訴
    人勝訴之判決，並定供擔保金額為准予假執行之宣告，亦無
    違誤。上訴意旨指摘原判決不當，求予廢棄改判，為無理由
    ，應予駁回。又本件被上訴人依和解之契約法律關係請求上
    訴人騰空遷讓返還系爭廠房，既經准許，其另依租賃關係，
    請求返還系爭廠房部分，即不另論述，附此敘明。
六、本件事證已臻明確，至於未論述之爭點；兩造其餘之攻擊或
    防禦方法；未經援用之證據，經本院斟酌後，認為均不足以
    影響本判決之結果，自無一一詳予論駁之必要，併此敘明。
七、據上論結，本件上訴為無理由，依民事訴訟法第449條第1項
    、第78條、第85條第1項本文，判決如主文。
中    華    民    國    100    年    5    月    31    日
                  民事第一庭    審判長法  官    丁振昌
                                      法  官    高明發
                                      法  官    李素靖
上為正本係照原本作成。
不得上訴。
中    華    民    國    100    年    6    月     2    日
                                      書記官    李良倩